臺灣臺南地方法院刑事判決　　　　　　　 96年度易字第959號
公　訴　人　臺灣臺南地方法院檢察署檢察官
被　　　告　甲○○
選任辯護人　王銀村律師
上列被告因詐欺案件，經檢察官提起公訴（九十五年度偵字第一
六六五號），本院判決如下：
    主  文
甲○○無罪。
    理  由
壹、公訴意旨略以：被告甲○○與告訴人乙○○，為同一基督教
    教會之教友，因被告甲○○前於民國八十七年間，曾向告訴
    人借款未還，被告遂與告訴人約定，以告訴人名義參與互助
    會，並由被告按月給付互助會會款以清償借款債務。另被告
    復認為居間借款抽取差價有利可圖，乃向友人王輝明、陳德
    昌等以可以代覓借款資金為由，取得王輝明提出之余禮南支
    票、陳德昌之妻薛陳玉葉的支票，另向告訴人佯稱其與王輝
    明、余禮南、陳德昌等人合夥作事機肥料生意，並且在晉農
    生物科技有限公司（以下簡稱晉農公司）工作，每月有數百
    桶肥料生意可做，晉農公司老闆康可滿因剛開始經營業務，
    希望事機肥料以現金支付為由，而持所謂上開余禮南、陳德
    昌之妻薛陳玉葉及其本人之本票向告訴人借款，致使告訴人
    乙○○陷於錯誤，而陸續將現金借予被告甲○○，被告甲○
    ○則將代證人王輝明、陳德昌借款之上開現金扣除其居間借
    貸之利潤後交予證人王輝明及陳德昌等。被告甲○○於客戶
    支票將屆期時，復以擴大業務為由，持另一筆支票續借，先
    後總共借了新台幣六百六十萬元（甲○○本票二百十萬元，
    余禮南支票部分二百四十萬元，陳德昌部分支票二百十萬元
    ）。嗣告訴人乙○○私下拜訪康可滿，並持之前被告甲○○
    所提出之余禮南、陳德昌等客戶支票追索，方發現上情而知
    受騙，因認被告涉有刑法第三百三十九條第一項之詐欺取財
    罪嫌。
貳、按犯罪事實應依證據認定之，無證據不得認定其犯罪事實，
    刑事訴訟法第一百五十四條第二項定有明文。另按刑法第三
    百三十九條第一項所規定詐欺罪，係以行為人施用詐術致使
    被害人陷於錯誤而交付財物為要件，果行為人並未施用詐術
    ，而被害人交付財物係本於其他原因，行為人所為即與刑法
    第三百三十九條第一項之詐欺取財罪之要件有間。公訴意旨
    認被告涉有詐欺取財罪嫌，無非以告訴人指訴被告借款時，
    曾表示欲借款以投資晉農公司從事有機肥料事業，且所交付
    之支票均係合夥從事有機肥料是業者所交付之客票云云，然
    被告借得款項後，並未投資晉農公司，僅向晉農公司批得約
    一萬元之肥料用以販售，而其持以向告訴人借款之支票均合
    夥從事有機肥料事業者所簽發之支票等情為據。
參、
一、證據能力之認定：按被告以外之人於審判外之陳述，經當事
    人於審判程序同意作為證據，法院審酌該言詞陳述或書面陳
    述作成時之情況，認為適當者，亦得為證據，刑事訴訟法第
    一百五十九條之五第一項定有明文。查被告於本院審理時對
    證人即告訴人乙○○與證人康可滿、陳佳瑩等人於警詢時所
    為筆錄之證據能力均不爭執，且本院依卷內資料審酌該警詢
    筆錄作成時之情況，亦認為並未有何違背法律或其他相關規
    定之情事，而應認為適當，是依刑事訴訟法第一百五十九條
    之五第一項之規定，上開證人等於警詢及偵訊所作之筆錄，
    為傳聞法則之例外而具有證據能力，本院自得引為判決參考
    之依據，先予敘明。
二、是否成立犯罪之認定：
  (一)訊據被告於本院審理時，固坦承於前揭時地持證人余禮南等
    人簽發之支票向告訴人借款，且其實際並未投資晉農公司，
    而證人余禮南等人亦未與其合夥從事有機肥料事業等情，惟
    否認涉有詐欺取財犯行，辯稱：其向告訴人借貸時，並未表
    示欲投資晉農公司，且其向告訴人借貸，均是以支票作為擔
    保，且長期以來均是有借有還，告訴人始同意續行借款，與
    其是否投資晉農公司無涉；其並無施用詐術詐騙告訴人之行
    為云云。
  (二)經查：
  1.被告於八十九年底、九十年初起，持證人余禮南、王輝明為
    發票名義人之支票向告訴人借貸款項，而告訴人則扣除以票
    面金額百分之三計算之利息及被告先前積欠之部分款項後，
    所餘款項出借予被告等情，業據告訴人於本院審理時，以證
    人身分具結後證述屬實（參見本院卷第四七頁），核與被告
    於偵審中供述借款過程相符，此部分事實應堪認定。
  2.告訴人於本院審理時結證稱：被告向其借款時，曾以證人王
    輝明等人之支票作為擔保，並曾告知欲從事有機肥料事業，
    且帶其至歸仁、玉井等地點巡視，表示該等田地均是使用被
    告所銷售之有機肥料；被告復稱因從事有機肥料之老闆康可
    滿不收客票，故持合夥者之客票向其周轉現金，藉以交付予
    康可滿等語；告訴人並結證稱：被告並未從事有機肥料事業
    卻以欲從事有機肥料之理由向其借款，因認被告行使詐術等
    語（參見本院卷第四六頁至第四七頁），而被告於本院審理
    時，坦承曾向告訴人提及參與販售有機肥料事業，且曾帶告
    訴人至農田巡視一至二次等情，惟辯稱：當時確曾從事有機
    肥料事業，但其向告訴人借款均是憑藉所交付之支票，與其
    是否從事有機肥料事業無涉等語（參見本院卷第五六頁）。
    從而，依據告訴人與被告前開陳述以觀，被告曾向告訴人表
    示從事有機肥料事業，並曾帶領告訴人參觀農田之事實，可
    堪認定。然有爭議者，告訴人係因被告表示欲從事有機肥料
    事業而同意出借款項，抑或是因被告交付支票之信用無虞，
    始同意借款？查告訴人於本院審理時結證稱：其就被告所交
    付之支票曾向銀行照會，銀行表示並無跳票紀錄，且被告均
    會讓支票兌現等語（參見本院卷第五三頁）；另結證稱：被
    告雖曾向其提及欲投資有機肥料事業，並稱工廠廠房在安南
    區○○路○段處，但並未告知品牌、投資金額，其亦未就被
    告所稱肥料工廠之事進行查證；告訴人另結證稱：其事後方
    知發票人與被告並未合夥從事肥料事業等語（參見本院卷第
    五三頁），從而，依告訴人自述其就被告敘及借款相關事由
    之行止可知，告訴人於被告借款之際，先行向銀行確認被告
    提出之支票是否有跳票紀錄，並持續關注被告提出之支票債
    信是否良好，屆期是否兌現，足見告訴人於借款時所關切者
    ，無非被告持以借款之支票是否曾有跳票紀錄，債信是否良
    好，屆期能否兌現，亦即其所出借之款項能否藉由被告所提
    供之支票而為適當之擔保。而被告是否確有投資有機肥料事
    業、是否與發票人合夥從事有機肥料事業等事項，應非告訴
    人關心之重點。倘如告訴人所云，係因被告告知欲從事有機
    肥料事業，且發票人均是被告合夥者等事由，始行同意出借
    款項予被告，衡情告訴人於出借款項時，即應就此影響其是
    否出借款項之相關事項查證被告所言是否與事實相符。當無
    於就發票人是否與被告合資從事肥料事業，以及被告投資有
    機肥料之品牌、金額、規模等投資事業之重要事項均未進行
    瞭解查證之情形下，即行出借款項予被告之理。另參以告訴
    人同意出借款項數額，亦係以被告交付支票之票面金額扣除
    利息及被告先前所積欠債務數額後，計算得之（參見前開筆
    錄），亦非以被告投資有機肥料事業所需款項之數額定之，
    足見被告向告訴人借款時，告訴人應係依據被告所交付之支
    票債信而決定出借款項，而非因被告表示欲投資肥料事業而
    決定出借款項。從而，堪認被告是否投資肥料事業、所交付
    支票之發票人是否為其合夥人，並非影響告訴人出借款項之
    因素，縱認被告向告訴人借款時，曾提及投資有機肥料事業
    等事項，且有誇大之處，亦難認為被告係以此方式詐騙告訴
    人，並致使告訴人陷於錯誤而同意出借款項。
  3.告訴人另指訴：被告係先以小額支票向其借款後，復於支票
    屆期時，以更大面額之支票再向其借款，並將所借得之款項
    存入支票帳戶，藉以使先前交付之支票獲得兌現而取得其信
    任，使其同意出借更大數額之款項，以借新還舊之方式詐欺
    取財云云。惟依現今商業資金調度模式，就現有之資金為最
    適切妥當之安排，乃從事商業行為所不可或缺之要件，至於
    將資金如何處置，先行支應何處需款，本屬持有資金者本身
    之判斷，不得僅因資金安排之方式不如己意，即認其確有詐
    欺之不法所有意圖。告訴人雖指控被告係以借新還舊之方式
    ，使其陷於錯誤而同意出借大額款項云云，然被告向告訴人
    借得款項時，其就先前向告訴人所借之款項本負有償還義務
    ，其將所借得之款項部分用以清償之前積欠告訴人之借款，
    並無不當，尚難以此認定被告有何詐欺取財犯行。況當被告
    持續向告訴人借款，所借得之款項逐漸增高時，告訴人可得
    利息隨之增高，但被告無法清償債務之風險亦隨之而升高，
    此屬獲利與損失風險相伴而升之情況，就意欲藉出借款項獲
    取利息之告訴人立場而言，其於被告每次表示借款時，本應
    先行評估其於該次借款中可能獲得之利潤以及被告借得該等
    數額之款項後，是否能依期歸還等利害得失後，再行決定是
    否同意出借款項，並於決定後，自行承擔判斷正確或錯誤之
    結果。自無僅因被告事後未能依期歸還，致使告訴人獲利不
    如預期或受有損害，即認借款者施用詐術。從而，告訴人據
    此主張被告係以借新還舊之手段對其施用詐術，尚難採認。
三、綜上所述，依公訴意旨所主張之證據，尚不足以認定被告確
    有施用詐術之行為，此外，復無其他證據足認被告確有施用
    詐術致使告訴人陷於錯誤而同意交付借款之情事。是依本院
    調查證據所得，並無實證足認被告確曾詐騙告訴人使之交付
    財物，自難僅以被告持以向告訴人借款之支票有部分屆期未
    能兌現，即認被告所為已屬刑法詐欺取財罪。綜此，應認被
    告所為，與刑法詐欺取財罪之構成要件尚屬有間。此外復查
    無其他積極證據足資證明被告有公訴意旨所指詐欺取財犯行
    ，揆諸首開說明，犯罪尚屬不能證明，應為無罪之諭知。
據上論斷，應依刑事訴訟法第三百零一條第一項，判決如主文。
本件經檢察官丙○○到庭執行職務。
中　　華　　民　　國　　96　　年　　12　　月　　5 　　日
                              刑事第七庭
                                  審判長法  官  陳振謙
                                        法  官  高如宜
                                        法  官  卓穎毓
以上正本證明與原本無異。
如不服本判決，應於收受送達後10日內向本院提出上訴書狀（應
附繕本）。
　　　　　　　　　　　　　　　　　　　　書記官  秦建華
中　　華　　民　　國　　96　　年　　12　　月　　5 　　日
